臺灣高等法院刑事判決
110年度上訴字第93號
上  訴  人  臺灣士林地方檢察署檢察官
上  訴  人  
即  被  告  林政谷


選任辯護人  楊明勳律師
            黃俊穎律師
            蔡健新律師
上列上訴人因被告偽造文書等案件，不服臺灣士林地方法院109
年度訴字第82號，中華民國109年9月16日第一審判決（起訴案號
：臺灣士林地方檢察署108年度偵續字第109號、偵續字第110號
、108年度偵字第2721號、偵字第2730號），提起上訴，本院判
決如下：
    主  文
原判決撤銷。
乙○○犯行使偽造私文書罪，處有期徒刑壹年拾月。如附表一編號
1所示偽造之「丙○○建築師事務所」印文壹枚、偽造之「丙○○」
印文壹枚，均沒收；未扣案之犯罪所得新臺幣貳仟萬元沒收，於
全部或一部不能沒收或不宜執行沒收時，追徵其價額。又犯行使
偽造私文書罪，處有期徒刑伍月，如易科罰金，以新臺幣壹仟元
折算壹日。如附表一編號2所示偽造之「丙○○聯合建築事務所」
印文壹枚、偽造之「丙○○」印文貳枚、偽造之「丙○○」署押壹枚
，均沒收。有期徒刑部分，均緩刑5年，並應依如附表二所示之
方式向如附表二所示之人支付財產上之損害賠償（支付之內容、
金額、期限均如附表二所示）。
    犯罪事實
一、乙○○係瑞旭國際實業有限公司（下稱瑞旭實業公司) 之負
    責人，丙○○則為丙○○建築師事務所之負責建築師。林政
    谷於民國105 年12月間，獲悉甲○○擔任負責人之東坤國際實
    業有限公司（起訴書誤載為東坤國際實際有限公司，下稱東
    坤公司) 將在坐落桃園市○○區○○○段0000地號等20筆土地上
    ，進行「石牌嶺國際渡假中心」之興建工程，明知其不具有
    建築師之資格，亦未取得設計之相關證照，且名下尚無營造
    公司，亦不曾規劃設計由知名建築師李天鐸所掛名之五股後
    史段及板橋新雅段建案作品，實無承攬本案工程之資歷及能
    力。詎其為取得本案工程之承攬，竟意圖為自己不法之所有
    ，基於行使變造特種文書、行使偽造私文書及詐欺取財之犯
    意，先向甲○○佯稱其為建築師云云，並向甲○○提出載有其為
    「臺灣師範大學設計碩士」、「瑞旭國際營造（股）有限公
    司負責人」、「丙○○聯合建築師事務所合夥人」，及其具有
    「建築師」、「室內設計師」相關證照，與近5 年內曾規劃
    設計由知名建築師李天鐸掛名之五股後史段及板橋新雅段建
    案作品等不實內容之「瑞旭國際實業公司簡介與工程實績」
    簡報（下稱系爭簡報）及「石牌嶺國際渡假會館企畫案」（
    下稱系爭企畫案），續於106 年9 月間，將其於不詳時、地
    所變造之登記日期為104 年11月9日之「瑞旭國際營造有限
    公司（下稱瑞旭營造公司）綜合營造業登記證書」（下稱系
    爭營造業登記證）之特種文書，透過LINE通訊軟體傳送予甲○○友人曾美鳳轉致甲○○而行使之；復於106 年11月10日前之
    不詳時地，未經丙○○之同意或授權，冒用「丙○○建築師事務
    所」及「丙○○」之名義，於其製作之「石牌嶺國際渡假中心
    新建工程規劃設計階段經費估算書」之「執行事務所」欄上
    ，以其先前自丙○○處取得之印文，用電腦剪下貼上套印之方
    式，偽造「丙○○建築師事務所」及「丙○○」印文各1 枚，而
    偽造丙○○建築師事務所承諾擔任執行事務所之「石牌嶺國際
    渡假中心新建工程規劃設計階段經費估算書」（下稱系爭經
    費估算書）後，嗣於106 年11月10日，將系爭經費估算書提
    供予甲○○審核而行使之；致使甲○○因而陷於錯誤，以為乙○○
    有前述證照及經歷而具備承攬本案工程之資歷與能力，遂以
    東坤公司之名義，在系爭經費估算書上用印回簽予乙○○後，
    並於106 年11月20日，由東坤公司秘書田瓊如依本案經費估
    算書之首期付款約定，匯款新臺幣（下同）3,000 萬元至瑞
    旭實業公司所申設之永豐商業銀行士東分行帳號0000000000
    0000號帳戶而交付予乙○○，併足以生損害於內政部核發、管
    理營造業登記證書之正確性與公信力，及丙○○與丙○○建築師
    事務所。
二、嗣因本案工程遲未見進展，甲○○遂向乙○○索討瑞旭實業
    公司與下游包商所簽立之契約書，乙○○為取信甲○○，復
    另基於行使偽造私文書之犯意，先於107 年1 月16日前之不
    詳時地，未經丙○○之同意或授權，冒用「丙○○聯合建築
    師事務所」及「丙○○」之名義，在「建築工程規劃設計委
    任契約書」之「受委任人」欄、「建築師」欄上，以不詳方
    式，偽造「丙○○聯合建築事務所」印文1 枚、「丙○○」
    印文2 枚及「丙○○」署押1 枚，而偽造由丙○○建築師事
    務所與瑞旭實業公司簽訂之「建築工程規劃設計委任契約書
    」（下稱系爭建築委任契約書），續於107 年1 月16日，將
    之提供予甲○○觀覽查核而行使之，足以生損害於丙○○及
    丙○○建築師事務所。 　　
    理  由
一、本案作為認定事實所引用被告以外之人於審判外之供述證據
    ，均未經當事人及辯護人於言詞辯論終結前聲明異議，本院
    審酌各該證據資料製作時之情況，亦無違法不當及證明力明
    顯過低之瑕疵，依刑事訴訟法第159條之5規定，認均有證據
    能力。
二、訊據上訴人即被告乙○○就前述犯罪事實一、二於本院審理時
    坦認不諱（本院卷第270頁），核與證人即告訴人丙○○於偵
    訊、原審審理時之指訴；證人即告訴代表人甲○○於原審審理
    時之證述；證人傅文忠、曾美鳳於原審審理時之陳述大致吻
    合（偵續字110卷第109、111頁，原審訴字卷第163至189、2
    12至233頁），復有東坤公司基本資料（他字877 卷一第9 
    至9-1 頁）、瑞旭實業公司基本資料（他字877卷一第10至1
    3頁）、系爭經費估算書（他字877 卷一第14至21頁）、玉
    山銀行匯款申請書（他字877卷一第22頁）、系爭簡報（他
    字877卷一第79至97頁）、系爭企劃案（他字877卷一第98至
    106頁）、系爭營造業登記證（他字877卷一第165頁）、瑞
    旭營造公司基本資料（他字877卷一第166、167頁）、營造
    業登記資料查詢列印資料（他字877卷一第168頁）、被告與
    曾美鳳LINE之對話紀錄（他字877卷一第202 至206 頁）、
    告訴代表人甲○○與被告於107年1月16日通話之錄音譯文（他
    字877卷一第212至219頁）、中華民國全國建築師公會107 
    年6 月25日全建師會（107 ）字第0314號函（他字877 卷一
    第286 頁）、內政部營建署107 年6 月22日營署建管字第10
    70045214號函（他字877卷一第287 頁)、被告與甲○○LINE之
    對話紀錄（他字877 卷二第45至300 頁）、被告與丙○○LINE
    之對話紀錄（他字877 卷二第324 至444 、449 至466 頁）
    、建築線合約報價單及測量合約報價單（他字877卷二第447
     、448 頁）、仲間設計丙○○建築師事務所設計費明細表2 
    份（他字877卷二第467 頁，偵續109 卷第65頁）、新竹市
    政府107 年7 月27日府都建字第1070115522號函（他字877 
    卷三第6 頁）、告訴代表人甲○○及其父左坤、告訴人東坤公
    司秘書田瓊如等人與被告就系爭經費估算書內容討論時之錄
    音譯文（他字877卷三第9至27頁）、丙○○建築師事務所開業
    登記資料（他字1612卷第13頁）、國立臺灣師範大學108 年
    6月13日師大教研字第1080022377號函（偵續字109 卷第251
    頁）、李天鐸建築師事務所108 年6 月20日一０八李建字第1
    080620001號函（偵續字109 卷第263 頁）、被告與傅文忠L
    INE之對話紀錄（原審訴字卷第349至355頁）在卷可按，堪
    認被告前述任意性自白，核與事實相符，洵堪採信。
三、就犯罪事實一部分，其中之系爭營造業登記證其上所記載「
    登記證書字號：綜丙K 字第K00000-000號」，而參照內政部
    確實有核發登記證書字號：綜丙K 字第K00121號之綜合營造
    業登記證書，此有前述之營造業登記資料查詢列印資料（他
    字877卷一第168 頁）附卷可查，衡酌依現存之卷證資料所
    示，無從認定系爭營造業登記證其上包含「內政部印」印文
    及「內政部部長陳威仁」署名等內容，均係被告由無中生有
    所偽造，應從情節較輕之認定，即認定被告僅係就既存之他
    人綜合營造業登記證書為內容之變造。另就犯罪事實二部分
    ，衡以現行之科技，關於在文件上偽造印文，並非僅有盜刻
    印章蓋用之方式，且偽造署押亦非必須偽造者自行冒簽，甚
    或不須以實際動手簽名方式亦可為之，則以卷內所存之事證
    無足認定被告係以盜刻之印章方式偽造印文，及以自行冒簽
    或遣人代簽之方式偽造署押，自應從有利被告之認定，認為
    被告均係以不詳方式偽造，而未另有盜刻印章之犯行，或另
    有其他共犯等情形，均予敘明。從而，被告前揭犯行，事證
    明確，洵堪認定，應予以依法論科。
四、論罪：
  ㈠被告乙○○行為後，刑法第212 條固已於108 年12月3 日修正
    ，同年月25日公布，並於同年月27日施行。修正前之條文為
    ：「偽造、變造護照、旅券、免許證、特許證及關於品行、
    能力服務或其他相類之證書、介紹書，足以生損害於公
    眾或他人者，處1 年以下有期徒刑，拘役或300 元以下罰金
    」，修正後則為：「偽造、變造護照、旅券、免許證、特許
    證及關於品行、能力、服務或其他相類之證書、介紹書，足
    以生損害於公眾或他人者，處1 年以下有期徒刑、拘役或9,
    000 元以下罰金」，而依其立法理由謂：「一、本罪於72年
    6 月26日後並未修正，爰依刑法施行法第1 條之1 第2 項本
    文規定將罰金數額修正提高30倍，以增加法律明確性，並使
    刑法分則各罪罰金數額具內在邏輯一致性。二、末句『，拘
    役』修正為『、拘役』」等語，顯見此次修正僅係將原條文
    本應適用刑法施行法第1 條之1 第2 項前段規定提高30倍之
    罰金刑部分，逕行修正為現行條文規定之數額，以及為標點
    符號之修改，原條文規定之要件內容或處罰輕重均未變更，
    尚不生有利被告與否之問題，自毋庸為新舊法之比較，而應
    依一般法律適用原則，適用裁判時法即修正後之現行刑法第
    212 條之規定。
　㈡核被告就事實欄一部分所為，係犯刑法第216 條、第212 條
    之行使變造特種文書罪、同法第216 條、第210 條之行使偽
    造私文書罪，及同法第339 條第1 項之詐欺取財罪。被告以
    電腦套印方式偽造「丙○○」及「丙○○建築師事務所」等印文
    之行為，為偽造私文書之部分行為，又其偽造私文書後持之
    以行使，及其變造特種文書後持之以行使，該等偽造私文書
    及變造特種文書之低度行為，應為行使之高度行為所吸收，
    均不另論罪。
　㈢被告於事實欄部分二所為，則係犯刑法第216 條、第210 條
    之行使偽造私文書罪。其偽造「丙○○」印文及署押、「丙○○
    聯合建築事務所」印文等行為，為偽造私文書之部分行為，
    其偽造私文書後持之以行使，該偽造私文書之低度行為，應
    為行使之高度行為所吸收，均不另論罪。又起訴書犯罪事實
    欄二雖漏載被告有於系爭建築委任契約書上偽造「丙○○」署
    押1 枚乙節，然此與前揭經論罪之行使偽造私文書犯行間具
    有實質上一罪之關係，核為起訴效力所及，本院自應併予審
    理，併此敘明。
　㈣按刑法上一行為而觸犯數罪名之想像競合犯，其存在之目的
    ，在於避免對於同一不法要素予以過度評價，則自然意義之
    數行為，得否評價為法律概念之一行為，應就客觀構成要件
    行為之重合情形、主觀意思活動之內容、所侵害之法益與行
    為間之關連性等要素，視個案情節依社會通念加以判斷。如
    具有行為局部之同一性，或其行為著手實行階段可認為同一
    者，得認與一行為觸犯數罪名之要件相侔，而依想像競合犯
    論擬（最高法院101 台上字第2449號判決參照）。被告於前
    揭事實欄一所犯之行使變造準特種文書罪、行使偽造私文書
    罪及詐欺取財罪，均係基於為詐取本案工程款而為之以取信
    於告訴代表人甲○○之單一犯罪目的，且其陸續所變造、偽造
    後行使系爭營造登記證、系爭經費估算書為其詐術之一，其
    行為顯有重合情形，彼間有重要之內在關連性，依社會通念
    認具行為局部之同一性，應評價為一行為而觸犯數罪名之想
    像競合犯，依刑法第55條之規定，從一重之行使偽造私文書
    罪論處，以符刑罰公平。是檢察官起訴書認為應予論併罰，
    容有未洽。
　㈤被告前述所犯2次之行使偽造私文書罪間，其犯意個別、行為
    互殊，應予分論併罰。
五、原判決撤銷部分：
　㈠原審認被告罪證明確，予以論罪科刑，故非無見。惟查：
　⒈被告就犯罪事實一部分，於本院審理時業已坦認不諱，且與
    告訴人東坤公司達成和解，並已依和解之內容履行給付其中
    1,000萬元之款項，並獲取告訴人東坤公司之宥恕，此有本
    院110年度重附民字第22號和解筆錄、本院110年4月28日準
    備程序筆錄在卷可按（本院卷第156、157、159頁）；另就
    犯罪事實二部分，被告於本院審理時亦已供認在案，且與告
    訴人丙○○達成和解，且已向告訴人丙○○道歉，獲取其之諒解
    等節，亦有本院110年4月28日準備程序筆錄附卷可參（本院
    卷第157頁），原審未及審酌前情，量刑基礎已有顯著不同
    ，是原審量刑所憑，已失所據。
　⒉被告於犯罪事實一所取得之犯罪所得3,000萬元，未經扣案，
    原審於理由欄中敘明本案犯罪所得「已經扣案」，惟於主文
    中卻敘明「未扣案」之犯罪所得，其理由與主文容有矛盾；
    另被告於本院審理期間，業已賠償告訴人東坤公司1,000萬
    元之款項，是就該部分之數額業已合法歸還予告訴人東坤公
    司，被告就該部分之犯罪所得已不復存在，自無庸予以宣告
    沒收、追徵，惟原審未及參酌前情，就該1,000萬元款項部
    分仍予諭知沒收、追徵，容有未洽。
　⒊基此，被告上訴主張，其已坦承犯行不諱，並與告訴人東坤
    公司、丙○○達成和解，請求予以從輕量刑，非無理由；另原
    判決亦有前述違誤之處。至檢察官上訴主張被告矢口否認犯
    行，且獲取高達3,000萬元之犯罪所得，認原審量刑過輕，
    惟被告於本院審理時業已坦承犯行，並與告訴人東坤公司達
    成和解，現更已履行其中1,000萬元之款項，是檢察官所指
    ，已失所據，自應由本院予以撤銷改判。
　㈡審酌被告正值壯年、四肢健全，非無靠己力謀生之能力，竟
    為圖承攬本案工程所得獲取之工程款之私利，未經告訴人丙○○之同意或授權，即擅自偽造系爭經費估算書、系爭建築委
    任契約書，並變造系爭營造業登記證，而持以向告訴人東坤
    公司行使，藉以詐取財物，足以生損害於告訴人丙○○、丙○○
    建築師事務所及內政部營建署，危害公共信用之安全秩序，
    更使告訴人東坤公司受有3,000 萬元之財產損害，其所為應
    予嚴加非難；另衡酌被告前於偵查、原審審理時固矢口否認
    犯行，惟於本院審理期間，終能坦認犯行不諱，並與告訴人
    東坤公司達成和解，且現已依和解內容履行支付1,000萬元
    ，復獲取告訴人丙○○之諒解之犯後態度，復衡諸被告除於91
    年間曾因過失傷害案件，經法院判處罪刑外，別無其他犯罪
    科刑紀錄之素行，此有本院被告前案紀錄表在卷可憑，暨其
    自陳為政治學研究所博士之教育程度，已婚、育有2 名未成
    年子女、從事建築工程開發工作、月入約20萬元之智識程度
    、家庭經濟及生活狀況等一切情狀，分別就犯罪事實㈠、㈡分
    別量處有期徒刑1年10月、5月，並就事實欄㈡所示之犯行部
    分，諭知易科罰金之折算標準。
  ㈢末查，被告未曾因故意犯罪而受有期徒刑以上刑之宣告，此
    有本院被告前案紀錄表在卷可按，被告因一時失慮而為本案
    犯行，然被告於本院審理時犯業已坦認犯行不諱，且已與告
    訴人東坤公司達成和解，並依和解之內容，現已支付1,000
    萬元；另獲得告訴人丙○○之諒解，均如前述，堪認被告確有
    竣悔之意，是經此偵、審程序暨刑之宣告，應知所警惕，信
    無再犯之虞，是本院認對其所宣告之刑以暫不執行為適當，
    爰衡酌本案之犯罪情節，依刑法第74條第1 項第1 款規定，
    均宣告緩刑5 年。復參酌告訴人東坤公司本件受詐欺之金額
    ，暨告訴人東坤公司與被告達成和解之內容，是依刑法第74
    條第2 項第3 款之規定，命被告應以附表二所示之金額、內
    容暨給付之時間，給付如附表二所示之損害賠償金額予告訴
    人東坤公司，以啟自新。倘被告違反上開所定負擔情節重大
    ，足認原宣告之緩刑難收其預期效果，而有執行刑罰之必要
    ，依刑法第75條之1 第1 項第4 款規定，得撤銷緩刑之宣告
    ，併予敘明。
六、沒收部分：
　㈠按犯罪所得，屬於犯罪行為人者，沒收之。前2項之沒收，於
    全部或一部不能沒收或不宜執行沒收時，追徵其價額。刑法
    第38條之1第1項前段、第3項定有明文。而被告於本件犯罪
    事實一詐欺犯行所獲取之3,000萬元，核為被告本件之犯罪
    所得無訛，而被告迄至本件辯論終結前，業已償還告訴人1,
    000萬元，已詳如前述，是就該1,000萬元款項部分，被告已
    無犯罪所得存在，自應依刑法第38條之1第5項規定，就此已
    償還之部分不予宣告沒收。惟就其餘之2,000萬元之款項部
    分（計算式3,000萬元-1,000萬元），被告既尚未實際賠償
    ，且該等犯罪所得均未扣案，被告仍坐享犯罪所得，自應依
    刑法第38條之1第1項前段、第3項之規定，於該次犯行主文
    項次下併予宣告沒收，並諭知於全部或一部不能沒收或不宜
    執行沒收時，追徵其價額。至被告於本院審理時，與告訴人
    達成2,700萬元和解，並已支付前述之1,000萬元，惟所餘之
    1,700萬元款項，既未實際給付，為貫徹刑法沒收新制目的
    在於澈底剝奪犯罪行為人之犯罪所得，使其不能坐享犯罪成
    果，以杜絕犯罪誘因，除非犯罪所得已實際發還或賠償被害
    人，考量避免雙重剝奪，始不予宣告沒收或追徵，否則仍應
    諭知沒收或追徵，始符合沒收新制之立法本旨（最高法院10
    8年度台上字第2896號判決意旨參照），故仍應對被告諭知
    此等部分之沒收及追徵，至倘被告於本院宣判後履行上開和
    解內容，乃事涉檢察官執行時是否扣抵犯罪所得，而無礙本
    院所為沒收犯罪所得之宣告，附此敘明。
　㈡按偽造他人之印文及署押，雖為偽造私文書行為之一部，不
    另論以刑法第217 條第1 項之罪，但所偽造之此項印文、署
    押，則應依同法第219 條予以沒收（最高法院83年度台上字
    第4712號判決參照）。又刑法第219 條規定，偽造之印章、
    印文或署押，不問屬於犯人與否，沒收之，係採義務沒收主
    義，凡偽造之印章、印文或署押，不論是否屬於犯人所有，
    苟不能證明業已滅失，均應依法宣告沒收（最高法院96年度
    台上字第1310號判決參照）。本件如附表一所示冒用告訴人
    丙○○及其事務所而偽造之「石牌嶺國際渡假中心新建工程規
    劃設計階段經費估算書」、「建築工程規劃設計委任契約書
    」，雖係供被告為本件犯罪所用之物，然既已交付告訴代表
    人甲○○而為行使，自非屬於被告之物，固無從為沒收或追徵
    之宣告；惟該等文書上如附表一編號1所示偽造之「丙○○建
    築師事務所」印文1 枚、偽造之「丙○○」印文1枚；附表一
    編號2所示偽造之「丙○○」印文2 枚、偽造之「丙○○聯合建
    築事務所」印文1 枚，及偽造之「丙○○」署押1 枚，既屬偽
    造之印文或署押，自應依刑法第219 條之規定，分別於各該
    次犯行之主文項次下宣告沒收。
據上論斷，應依刑事訴訟法第369條第1項前段、第364條、第299
條第1項前段，判決如主文。
本案經檢察官何嘉仁到庭執行職務。
中　　華　　民　　國　　110 　年　　8 　　月　　31　　日
                  刑事第二十五庭審判長法　官  邱滋杉
                                      法　官  黃翰義
                                      法　官  陳彥年
以上正本證明與原本無異。
如不服本判決，應於收受送達後20日內向本院提出上訴書狀，其
未敘述上訴之理由者並得於提起上訴後20日內向本院補提理由書
（均須按他造當事人之人數附繕本）「切勿逕送上級法院」。
                                      書記官  彭秀玉
中　　華　　民　　國　　110 　年　　8 　　月　　31　　日
附錄：本案論罪科刑法條全文
中華民國刑法第210條
（偽造變造私文書罪）
偽造、變造私文書，足以生損害於公眾或他人者，處5年以下有
期徒刑。

中華民國刑法第212條
偽造、變造護照、旅券、免許證、特許證及關於品行、能力、服
務或其他相類之證書、介紹書，足以生損害於公眾或他人者，處
1年以下有期徒刑、拘役或9千元以下罰金。

中華民國刑法第216條
（行使偽造變造或登載不實之文書罪）
行使第210條至第215條之文書者，依偽造、變造文書或登載不實
事項或使登載不實事項之規定處斷。

中華民國刑法第339條
（普通詐欺罪）
意圖為自己或第三人不法之所有，以詐術使人將本人或第三人之
物交付者，處5年以下有期徒刑、拘役或科或併科50萬元以下罰
金。
以前項方法得財產上不法之利益或使第三人得之者，亦同。
前二項之未遂犯罰之。

附表一：
┌──┬───────┬─────┬────────┐
│編號│ 文 書 名 稱  │ 欄    位 │偽造之署押及印文│
├──┼───────┼─────┼────────┤
│1   │石牌嶺國際渡假│第8 頁「執│「丙○○建築師事│
│    │中心新建工程規│行事務所」│務所」印文1 枚、│
│    │劃設計階段經費│欄        │「丙○○」印文1 │
│    │估算書        │          │枚。            │
├──┼───────┼─────┼────────┤
│2   │建築工程規劃設│第7 頁「受│「丙○○聯合建築│
│    │計委任契約書  │委任人」欄│師事務所」印文1 │
│    │              │、「建築師│枚、「丙○○」印│
│    │              │」欄      │文2 枚、「丙○○│
│    │              │          │」署押1 枚。    │
└──┴───────┴─────┴────────┘
附表二：
期別 給付內容：乙○○應給付東坤國際實業有限公司新臺幣（下同）1,700萬元。 ⒈ 乙○○應於民國110年11月30日前給付東坤國際實業有限公司600萬元。 ⒉ 乙○○應自110年12月起至111年10月31日止，按月於每月最末日給付100萬元（合計11期共計1,100萬元）。